臺灣高等法院刑事判決　　　　　　　100年度交上易字第184號
上　訴　人
即　被　告　陳木溪
上列上訴人因過失傷害案件，不服臺灣基隆地方法院100 年度交
易字第27號，中華民國100 年4 月21日第一審判決（起訴案號：
臺灣基隆地方法院檢察署100 年度偵字第194 號），提起上訴，
本院判決如下：
    主  文
上訴駁回。
    事  實
一、陳木溪考領有職業聯結車駕駛執照，平日以駕駛營業小客車
    載客維生，係從事駕駛業務之人。其於民國99年6 月11日凌
    晨0 時10分許，駕駛車牌號碼115-MQ號營業用小客車，沿基
    隆市○○路之安國橋直行，往麥金路240 號方向行駛（安國
    橋與麥金路係呈工字型，麥金路240 號位於安國橋與麥金路
    相交之Ｔ字路口，沿安國橋往麥金路240 號方向駛至麥金路
    後，往右轉係通往親親幼稚園，往左轉係通往建德國小），
    欲右轉進入麥金路往親親幼稚園方向行駛，其本應注意轉彎
    車應讓直行車先行，而依當時天候為雨天、夜間有照明、舖
    裝柏油之路面濕潤、無缺陷、無障礙物、視距良好，客觀上
    並無不能注意之情事，竟疏未注意及此，在麥金路240 號前
    無號誌之路口處貿然右轉；適有廖家妤騎駛車牌號碼RA3－8
    15號輕型機車，沿麥金路由親親幼稚園往建德國小方向直行
    ，駛至上開路口處，亦疏未注意車前狀況，見狀煞避不及，
    陳木溪所駕駛小客車之左前車頭因而與廖家妤所騎駛機車之
    左前車頭發生碰撞，廖家妤因此人車倒地，受有尾骨閉鎖性
    骨折、手挫傷、臀部挫傷、髖挫傷、膝挫傷等傷害。陳木溪
    在上開交通事故發生後，其犯罪未經有偵查權之公務員或機
    關發覺前，即向據報到場處理之警員坦承其為肇事人及肇事
    經過，進而接受裁判。
二、案經廖家妤訴由基隆市警察局第四分局報請臺灣基隆地方法
    院檢察署檢察官偵查起訴。
    理  由
壹、證據能力：
一、被告陳木溪於警詢及檢察官偵訊時之供述，被告於本院準備
    程序及審判程序中均未爭執證據能力，且無事證顯示係違法
    取得而致其供述任意性有所疑義，自得作為本案證據。
二、證人即告訴人廖家妤於偵查中向檢察官所為之陳述，業經具
    結，且無事證顯示有何顯不可信之情況存在，依刑事訴訟法
    第159 條之1 第2 項規定，自得作為本案證據。
三、按被告以外之人於審判外之陳述，雖不符刑事訴訟法第159
    條之1 至之4 等四條之規定，而經當事人於審判程序同意作
    為證據，法院審酌該言詞陳述或書面陳述作成時之情況，認
    為適當者，亦得為證據；當事人、代理人或辯護人於法院調
    查證據時，知有刑事訴訟法第159 條第1 項不得為證據之情
    形，而未於言詞辯論終結前聲明異議者，視為有前項之同意
    ，同法第159 條之5 定有明文。其立法意旨在於傳聞證據未
    經當事人之反對詰問予以核實，原則上先予排除。惟若當事
    人已放棄反對詰問權，於審判程序中表明同意該等傳聞證據
    可作為證據，或於言詞辯論終結前未聲明異議，基於尊重當
    事人對傳聞證據之處分權，及證據資料愈豐富，愈有助於真
    實發見之理念，且強化言詞辯論主義，使訴訟程序得以順暢
    進行，上開傳聞證據亦均具有證據能力。查證人即告訴人廖
    家妤於警詢及檢察事務官詢問時之證言，乃被告以外之人於
    審判外之陳述，依全部卷證資料顯示，前開供述證據作成之
    狀態並無違背個人意思或其他違法取供之情形，且被告於本
    院準備程序及審判程序亦未爭執該等證據之證據能力，本院
    認為以之作為本案證據係屬適當，自得作為本案證據。
四、按醫師執行醫療業務時，依醫師法第12條規定，應製作病歷
    ，此係醫師於醫療業務過程中所須製作之紀錄文書，屬刑事
    訴訟法第159 條之4 第2 款所稱從事業務之人於業務上所須
    製作之紀錄文書，而卷附長庚醫療財團法人基隆長庚紀念醫
    院（下稱長庚醫院）於99年6 月14日出具之診斷證明書，係
    依病歷所轉錄之文書，亦屬上開規定之證明文書，本院審酌
    前開診斷證明書並無顯不可信之情況，自得作為本案證據。
五、卷附道路交通事故現場圖、道路交通事故調查報告表(一)(二)及
    道路交通事故肇事人自首情形紀錄表，係承辦本案之警員於
    本件交通事故發生後至現場作成之文書，應屬刑事訴訟法第
    159 條之4 第1 款所稱公務員職務上製作之紀錄文書，既查
    無顯不可信之情況，自均得作為本案證據。
六、卷附臺灣省基宜區車輛行車事故鑑定委員會於99年12月1 日
    出具之基宜區鑑字第990455號鑑定意見書（99年度他字第75
    3 號卷第24至25頁）及臺灣省車輛行車事故覆議鑑定委員會
    於100 年2 月21日以覆議字第1006200655號函所出具之覆議
    意見（100 年度偵字第194 號卷第9 頁），係前開委員會及
    覆議委員會受承辦檢察官之選任、囑託而執行鑑定業務，其
    出具之鑑定意見及覆議意見，乃刑事訴訟法第208 條所定之
    鑑定人書面報告，係文書證據，且無刑事訴訟法第159 條之
    4 所謂顯不可信之情況與不得作為證據之情形，應認均具有
    證據能力。
七、卷附現場照片及車損照片，係偵辦本案之警員以機械方式所
    留存之影像，並非供述證據，無傳聞法則之適用，且與本案
    具有關聯性，本院審酌其作成時並無違法不當採證之情形，
    自得作為本案證據。
貳、實體方面：
一、認定犯罪事實所憑之證據及理由：
    訊據被告陳木溪固坦承其係計程車司機，有於上開時、地與
    告訴人廖家妤發生交通事故等情，惟矢口否認有何業務過失
    傷害犯行，辯稱：伊要右轉時，該巷道內並無任何車輛，告
    訴人由親親幼稚園轉角處右轉後以非常快之速度直行，是告
    訴人超速且未靠右行駛因而撞到伊駕駛之計程車，伊無任何
    過失云云。惟查：
  (一)被告領有職業聯結車駕駛執照，平日以駕駛計程車載客維生
    ，為從事駕駛業務之人，其於99年6 月11日凌晨0 時10分許
    ，駕駛車牌號碼115-MQ號營業小客車（下稱計程車），沿基
    隆市之安國橋往麥金路240 號方向直行，行經麥金路240 號
    前，欲右轉進入麥金路往親親幼稚園方向行駛，適告訴人騎
    駛車牌號碼RA3－815號輕型機車，沿麥金路由親親幼稚園往
    建德國小方向直行，亦駛至上開路口，被告所駕駛計程車之
    左前車頭與告訴人所騎駛機車之左前車頭發生碰撞，告訴人
    因此人車倒地，受有尾骨閉鎖性骨折、手挫傷、臀部挫傷、
    髖挫傷、膝挫傷等傷害等情，為被告所不爭執（原審卷第14
    頁），並有道路交通事故現場圖、道路交通事故調查報告表
    (一)(二)、長庚醫院出具之診斷證明書、現場照片及車損照片11
    張、證號查詢汽車駕駛人資料（99年度發查字第32號卷第19
    至22頁、第29至34頁，原審卷第57頁）在卷可稽，此部分之
    事實均堪信為真正。
  (二)【被告之轉彎車並未讓告訴人之直行車先行】：
    (1)證人即告訴人廖家妤在原審審理時具結證稱：親親幼稚園
      是在轉角處，伊沿親親幼稚園旁之小路行駛，右轉進入麥
      金路，往建德國小方向直行，本來騎在路中央，但看到被
      告之車大燈時，伊有靠右行駛，被告轉過來時沒有煞車就
      撞到伊車左前方，伊就倒地，伊車速不到30公里（時速）
      ，因當時正在下雨，伊不敢騎太快等語，於警詢、檢察事
      務官詢問時及檢察官訊問時，均為相同之證述。
    (2)被告雖於原審及本院準備程序、審理程序中辯稱：伊要右
      轉時，那條巷子（指3.5 公尺寬之麥金路）沒有車，伊有
      看到告訴人從親親幼稚園之轉角轉進巷子，伊一看到就停
      下來，轉角距離二車發生碰撞之處應該有40公尺，但告訴
      人車速過快才撞到伊，告訴人車速大約時速60至70公里云
      云；然細閱卷附道路交通事故談話紀錄表之內容，被告於
      甫肇事後係供稱：伊開車由定國橋右轉彎往親親幼稚園方
      向行駛，行經肇事地時，伊車已右轉到一半了，對向就有
      一臺機車行駛在路中，伊見狀立即煞車，伊看到對方時，
      大約離伊車有一臺汽車之距離（99年度發查字第32號卷第
      23頁），關於「看到告訴人之機車時，二車之間距離」一
      節，前後所述已有明顯差異，是其所辯之真實性已足令人
      懷疑。且上開談話紀錄表係在本案事故發生後立即由到場
      處理之警員對被告詢問而取得，被告於被詢問人欄尚親自
      簽名，此為被告所自承，是其嗣後於原審審理中改稱「我
      當時沒有說看到告訴人時只有一臺車的距離」云云（原審
      卷第36至37頁），顯難採信。
    (3)原審請警員至現場實地測量結果，親親幼稚園之轉角處與
      二車肇事時碰撞之地點，相距約50公尺（參原審卷第48頁
      ）。被告雖一再辯稱告訴人超速行駛云云，然案發當時係
      正在下雨，此由被告之上開談話紀錄表亦顯然可知，核與
      證人廖家妤上揭證述內容相符，更徵證人廖家妤所述因下
      雨路面濕滑而不敢騎太快等情，尚屬有據，被告空言辯稱
      係告訴人超速行駛致發生碰撞云云，顯難採憑。而告訴人
      騎駛機車自上述親親幼稚園轉角處右轉後，尚直行約50公
      尺之距離，方與被告駕駛之計程車發生碰撞，足認被告於
      安國橋欲右轉之前，如能先以不致妨礙麥金路車道上直行
      車通行之方式（即踐行轉彎車讓直行車先行之注意義務）
      ，確認麥金路上有無往來車輛，應可即時發覺直行中之告
      訴人，並避免碰撞發生。
    (4)細觀上開現場圖及現場照片可知，安國橋與麥金路係呈「
      工」字型（在安國橋一端之麥金路係寬廣之雙向車道，在
      安國橋另一端之麥金路係寬度僅3.5 公尺之路面），麥金
      路240 號位於安國橋與寬3.5 公尺之麥金路所相交之Ｔ字
      路口，沿安國橋往麥金路240 號方向直行，在麥金路240
      號前，右轉係通往親親幼稚園，左轉係通往建德國小；而
      二車發生碰撞後，被告之計程車係斜斜停放在上述Ｔ字路
      口處，左前車頭與路邊紅線（指靠近麥金路240 號該側之
      標線）之距離為1.5 公尺，左後車尾與路邊紅線（指靠近
      麥金路240 號該側之標線）之距離為4.3 公尺，其車頭已
      佔據告訴人所騎駛麥金路車道之一半以上（參99年度發查
      字第32號卷第20頁現場圖、第30頁上方現場照片），足徵
      被告係計程車車頭已伸入麥金路後，方在麥金路上與告訴
      人騎駛之機車發生碰撞。
    (5)被告之車頭既已佔據告訴人所騎駛麥金路車道寬度之一半
      以上（以上述左前車頭與邊線之距離觀之，小於1.75公尺
      ），由於告訴人所直行之車道遭被告之計程車車頭佔據，
      則告訴人即使在麥金路上偏右行駛，二車亦有發生碰撞之
      高度可能，此由本案二車係「計程車之左前車頭與機車之
      左前車頭發生碰撞」一節，亦顯然可知。準此，足徵被告
      於轉彎前並未確實遵守「轉彎車應讓直行車先行」之規定
      。
  (三)按汽車行駛至交岔路口時，轉彎車應讓直行車先行，道路交
    通安全規則第102 條第1 項第7 款定有明文，此為一般汽車
    駕駛人所應注意並確實遵守之事項；被告領有職業聯結車駕
    駛執照，且為營業小客車之職業駕駛人，對上開應注意事項
    自無從諉為不知。而本件交通事故發生當時天候為雨天、夜
    間有照明、舖裝柏油之路面濕潤、無缺陷、無障礙物、視距
    良好等情形，有上開道路交通事故調查報告表及談話紀錄表
    附卷可稽，客觀上並無不能注意之情事，被告卻於右轉時在
    上開路口與直行之告訴人發生碰撞，堪認被告於轉彎時並未
    遵守上開注意義務，以致肇事。又告訴人因上開交通事故受
    有如事實欄所載之傷勢，有前述診斷證明書可憑，足認被告
    上開過失行為與告訴人所受傷害結果具有相當之因果關係。
  (四)另按汽車行駛時，駕駛人應注意車前狀況，並隨時採取必要
    之安全措施，此為道路交通安全規則第94條第3 項所明定。
    告訴人雖未考領駕駛執照（參原審卷第58、59頁），然其騎
    乘機車行駛於道路上，對上開應注意事項亦無從推稱不知。
    而二車係在麥金路上沿告訴人行向偏右側之道路上碰撞肇事
    （路寬3.5 公尺，計程車之左前車頭距離邊線僅1.5 公尺）
    ，且計程車之左前車頭係與機車之左前車頭發生碰撞，可見
    告訴人騎駛機車雖係在麥金路上靠右行駛，然仍因疏未注意
    車前狀況及隨時採取必要措施，致生本件交通事故，是其顯
    然亦有過失甚明。本案經送請臺灣省基宜區車輛行車事故鑑
    定委員會鑑定結果，亦認被告有轉彎車未讓直行車先行之過
    失，且為肇事主因，而告訴人僅負次要肇事責任，有該會於
    99年12月1 日出具之基宜區鑑字第990455號鑑定意見書附卷
    足憑；經送請臺灣省車輛行車事故覆議鑑定委員會進行覆議
    結果，仍持相同之意見，有該會於100 年2 月21日以覆議字
    第1006200655號函出具之覆議意見存卷可佐；就被告所負過
    失責任所持見解與本院之認定相同。至於上開鑑定意見及覆
    議意見雖認告訴人係「疏未靠右行駛、減速慢行，作隨時停
    車之準備」之肇事次因，然卷內並無積極證據足資認定告訴
    人有違反此等注意義務，且依上開卷證資料觀之，告訴人應
    係已在麥金路上靠右側行駛，惟仍因疏未注意車前狀況之過
    失致生碰撞。上開鑑定意見及覆議意見顯未斟酌上情，故關
    於告訴人所負過失責任之理由部分為本院所不採。另按刑法
    之過失傷害罪，祇以加害人之有過失為致傷害之一原因為已
    足，不因被害人亦有過失而影響於犯罪之成立，但得審酌各
    方過失程度，為量刑輕重之標準，有關告訴人與有過失一節
    ，僅係被告與告訴人間民事賠償責任之過失比例分配問題，
    並不因此影響被告過失責任有無之認定。告訴人對於本件交
    通事故之發生雖與有前揭過失，仍不能解免被告應負之過失
    責任。
  (五)被告上訴本院辯稱：告訴人的機車車速太快，其有煞車住，
    沒有撞到告訴人，是告訴人自己的機車撞到其計程車云云。
    惟細觀卷附上開現場圖及現場照片可知，安國橋與麥金路係
    呈「工」字型（在安國橋一端之麥金路係寬廣之雙向車道，
    在安國橋另一端之麥金路係寬度僅3.5 公尺之路面），麥金
    路240 號位於安國橋與寬3.5 公尺之麥金路所相交之Ｔ字路
    口，沿安國橋往麥金路240 號方向直行，在麥金路240 號前
    ，右轉係通往親親幼稚園，左轉係通往建德國小；而二車發
    生碰撞後，被告之計程車係斜斜停放在上述Ｔ字路口處，左
    前車頭與路邊紅線（指靠近麥金路240 號該側之標線）之距
    離為1.5 公尺，左後車尾與路邊紅線（指靠近麥金路240 號
    該側之標線）之距離為4.3 公尺，其車頭已佔據告訴人所騎
    駛麥金路車道之一半以上（參99年度發查字第32號卷第20頁
    現場圖、第30頁上方現場照片），足徵被告係計程車車頭已
    伸入麥金路後，方在麥金路上與告訴人騎駛之機車發生碰撞
    ，業如前述。益徵當時是被告之計程車佔到告訴人之機車路
    權後，被告計程車碰撞到告訴人之機車，則本案確係被告駕
    駛計程車因過失撞到告訴人的機車，而非如被告前述所辯是
    告訴人自己的機車撞到其計程車等情，當無疑義。
  (六)綜上所述，本案事證明確，被告之業務過失傷害犯行足堪認
    定，其辯稱自己並無過失無庸負責云云，顯係卸責之詞，均
    不足採。
二、論罪理由：
    按刑法上所謂業務，係指個人基於其社會地位繼續反覆所執
    行之事務，查被告係計程車司機，平日以駕駛營業小客車載
    客為業，案發時亦係駕駛營業小客車肇事，是核被告所為，
    係犯刑法第284 條第2 項前段之業務過失傷害罪。被告在前
    述犯行尚未被有偵查權之公務員或機關發覺前，即向據報到
    場處理之警員坦承其為肇事人及肇事經過等情，有卷附道路
    交通事故肇事人自首情形紀錄表足參，是其所為符合自首要
    件，爰依刑法第62條前段規定，予以減輕其刑。
三、維持原判決及駁回上訴之理由：
  (一)原審以被告所為業務過失傷害犯行事證明確，適用刑法第
    284 條第2 項前段、第62條前段、第41條第1 項前段，刑法
    施行法第1 條之1 第1 項、第2 項前段之規定，併審酌被告
    駕駛車輛，本應謹慎小心，以維自身及參與道路交通者之安
    全，竟疏未注意以致肇事，使告訴人受有前開傷害，已屬不
    該，且其就本件交通事故應負主要肇事責任，卻毫不自省，
    始終否認有過失，迄今猶未與告訴人達成和解，亦無賠償誠
    意，犯後態度不佳，併參酌被告以往並無前科紀錄，有臺灣
    高等法院被告前案紀錄表在卷可參，兼衡告訴人所受傷害狀
    況達骨折程度，及被告應負主要過失責任等一切情狀，量處
    有期徒刑2 月，併諭知如易科罰金，以新臺幣1000元折算1
    日。經核認事用法均無違誤，量刑亦屬妥適。
  (二)被告猶執前詞，上訴否認犯行，然被告確有為本件業務過失
    傷害犯行，業經本院於前開理由予以指駁說明，迭如前述。
    從而，被告之上訴為無理由，應予駁回。
據上論斷，應依刑事訴訟法第368 條，判決如主文。
本案經檢察官呂丁旺到庭執行職務。
中    華    民    國   100    年    9     月    28    日
                  刑事第九庭  審判長法  官  陳貽男
                                    法  官  蔡守訓
                                    法  官  許必奇
以上正本證明與原本無異。
不得上訴。
                                    書記官  楊品璇
中    華    民    國   100    年    9     月    28    日
附錄：本案論罪科刑法條全文
刑法第284 條第2 項前段：
從事業務之人，因業務上之過失傷害人者，處1 年以下有期徒刑
、拘役或1 千元以下罰金。